最高法院刑事判決　　　　　　九十四年度台上字第二九九四號
　　上　訴　人　台灣高等法院台中分院檢察署檢察官
　　上　訴　人
　　即　被　告　甲○○
　　　　　　　　　　　　號（另案在台灣台中監獄執行中）
上列上訴人等因被告違反毒品危害防制條例案件，不服台灣高等
法院台中分院中華民國九十三年十一月十六日第二審更審判決（
九十三年度上更(一)字第二０三號；起訴案號：台灣南投地方法院
檢察署九十一年度偵字第一五０一、二三四九號），提起上訴，
本院判決如下：
    主  文
原判決撤銷，發回台灣高等法院台中分院。
    理  由
本件原判決認定上訴人即被告甲○○基於概括犯意，於民國九十
一年四月三十日十七時許，在南投縣草屯鎮○○路○段五巷八號
新宿商務汽車旅館第八０六號房內，意圖販賣而同時持有第一級
毒品海洛因十七包（合計淨重三九公克，包裝重九‧六一公克）
及第二級毒品安非他命三包（毛重七六‧九七公克，合計淨重七
三‧一九公克），嗣於同年五月一日十一時許，為警在上址查獲
。再於九十一年七月三日凌晨，在南投縣草屯鎮○○街九六號「
金巴黎護膚美容中心」，意圖販賣而持有第一級毒品海洛因十八
包（淨重二三０‧三四公克，包裝重二四‧七七公克），嗣於同
日凌晨三時許，為警在上址查獲。又於九十二年六月二十八日晚
上，在台中市○○○路二七二號「義大利汽車旅館」二二五號房
內，意圖販賣而同時持有第一級毒品海洛因十八包（合計淨重三
三八‧九四公克，包裝重二三‧二０公克）及第二級毒品安非他
命十一包（總毛重三五二‧八四公克，總淨重三三五‧０三公克
）等情。因而撤銷第一審關於意圖販賣而持有第一級毒品罪部分
之科刑判決，改判仍依想像競合犯從一重論處被告連續意圖販賣
而持有第一級毒品罪刑，固非無見。
惟查：(一)搜索，涉及人民身體自由、隱私及財產權，故執行搜索
時，自應遵守刑事訴訟法有關規定，且不得逾越必要之程度，始
符該法保障人民不受非法及不當搜索之旨；而違反法定程序取得
之證據，應否予以排除，則應由法院於個案審理中，就個人基本
人權之保障及社會安全之維護，依比例原則及法益權衡原則，予
以客觀之判斷。故證據是否違法取得與應否予以排除，法院應先
為調查。原判決事實欄一(一)記載被告持有之第一級毒品海洛因、
第二級毒品安非他命，依判決理由一(一)(二)之說明，係警員分別於
新宿商務汽車旅館八０七號房、八０六號房內，及於八０六號房
外，在被告持有之手提包內查獲。該部分物證之查獲過程，證人
陳育群於第一審具結證稱「（當天為何在該處查獲毒品）接獲線
報在新宿汽車旅館有毒品交易」、「我們會同偵查員李明元到場
，到新宿汽車旅館後，我們詢問服務人員，其答稱有人在房內，
我們就請服務人員將八０七號房的車庫門打開，當時有聽到八０
七號房有關門的聲音，追出去時八０六號的後門有稍有打開，因
八０六號房和八０七號房的後門可相通，我們即在八０六號的車
庫內看到甲○○，並由簡的皮包內查獲海洛因，我問簡八０六號
房是何人居住，簡答說八０六、八０七都是由其承租。我們就在
八０六號房床舖下查獲海洛因、安非他命」、「（你從八０七號
進去，當時鐵門有無打開）沒有，是請服務人員打開的」（第一
審卷第一三０至一三二頁）。按汽車商務旅館雖屬公眾得出入之
場所，惟據被告於警詢時供稱「（八０七號房與八０六號房是何
人承租）都是我承租的」（偵字第一五０一號卷第二十頁），該
八０六、八０七號房間，被告因承租而有監督權，承租期間即不
失為住宅性質，非依法定程序，任何人不得恣意進入。卷附搜索
同意書雖記載「本人甲○○出於志願，同意南投縣警察局刑警隊
人員搜索」（同上卷第三五頁）。然被告該項同意，是否於員警
進入八０七號房間之前或先於在其所持手提包內查獲海洛因所為
，攸關搜索是否適法與查獲物品如何具有證據能力之認定，原審
未先予調查釐清，逕採為被告犯罪之證據，自有應於審判期日調
查之證據未予調查之違法。(二)刑事訴訟法採行直接審理原則及言
詞審理原則，並保障被告之反對詰問權，明定被告以外之人於審
判外之言詞或書面陳述，除法律有規定者外，原則上不得作為證
據。另為兼顧現實需要及真實之發現，乃本於例外從嚴之立場，
許於具備必要性及可信性之特別情況下，例外地承認其有證據能
力。刑事訴訟法第一百五十九條之三規定「被告以外之人於審判
中有下列情形之一，其於檢察事務官、司法警察官或司法警察調
查中所為之陳述，經證明具有可信之特別情況，且為證明犯罪事
實之存否所必要者，得為證據：一死亡者。二身心障礙致記憶喪
失或無法陳述者。三滯留國外或所在不明而無法傳喚或傳喚不到
者。四到庭後無正當理由拒絕陳述者。」其立法理由在於考量審
判程序中，一旦發生事實上無從為直接審理之原因，如一概否定
該陳述之證據適格，不免違背實體真實發現之訴訟目的，為補救
實務上所可能發生蒐證困難之問題，始例外地承認該審判外之陳
述，得採為證據。是該法條第三款規定「傳喚不到」，以依法定
程序或其他合理方法無法使其出庭為前提，倘無該情形，僅因單
純傳喚不到，逕認符合該條款所規定情形，刑事訴訟法關於對證
人無故不到庭之罰鍰、拘提規定，將如同虛文，且無異於剝奪被
告對證人詰問之機會，不僅妨害被告訴訟防禦權之行使，亦有礙
於真實之發現。證人蔡惠卿、許孟珊、黃婕貽分別於警詢時，陳
稱員警於九十一年五月一日查獲之海洛因、安非他命為被告所有
，此情迭據被告於警詢及偵審中所否認，並於原審聲請傳喚證人
蔡惠卿、許孟珊、黃婕貽到庭詰問（原審卷第六五頁），原審亦
認為有調查之必要，傳喚證人蔡惠卿等三人於審理期日到庭，傳
票分別由證人蔡惠卿等三人之同居人收受，有送達證書在卷可稽
（原審卷第八二、八六、八七頁）。嗣證人蔡惠卿等三人未於審
理期日到場，被告於審理期日雖捨棄蔡惠卿等三人作證，然陳稱
「（對蔡惠卿、許孟珊、黃婕貽於警訊中陳述有何意見）他們說
的不實在」（原審卷第九三頁），是被告顯未同意以證人蔡惠卿
等三人於警詢中陳述為證據。原審既認證人蔡惠卿等三人之證述
為證明犯罪事實之存否所必要，竟未依法踐行命證人蔡惠卿等三
人到場之強制處分，復未於判決理由內說明證人蔡惠卿等三人如
何符合於「傳喚不到」之情形，遽認證人蔡惠卿等三人之警詢筆
錄具有證據能力，即有證據調查未盡與理由不備之違法。(三)審理
事實之法院，對於案內一切證據，除認為不必要者外，均應詳為
調查，然後基於調查所得之心證，以為判斷事實之基礎。如有應
行調查之證據未經依法調查，或證據雖已調查而其內容尚未明瞭
，遽行判決，均屬應於審判期日調查之證據未予調查之違法。原
判決事實欄一(二)記載被告意圖販賣而持有第一級毒品海洛因十八
包，於九十一年七月三日凌晨三時許，在南投縣草屯鎮○○街九
六號「金巴黎護膚美容中心」為警查獲，同時並扣得其所有供犯
罪所用或預備供犯罪使用之電子磅秤一台、分裝袋一包及稀釋海
洛因純度之白色粉末四包。理由欄一(三)(四)則敘明該部分海洛因係
被告所有，業經被告分裝為十八包，如被告欲供其自己施用，應
無於甫行購入之時，即攜帶電子秤、研磨機、大批分裝袋等分裝
工具，足證被告所為供自己施用之辯解並不足採。惟：(1)販賣毒
品罪，不以販入後復行賣出為必要，苟係基於營利意圖，於販入
毒品行為完成時，犯罪即已既遂。至意圖販賣而持有毒品罪，則
以取得毒品之初並無販賣營利之意圖，嗣於持有毒品行為繼續期
間，始變更為販賣意圖為要件。原判決理由一(四)以被告甫購入海
洛因後，未返其住、居所，即以所攜帶電子秤分裝袋予以分裝，
認其分裝海洛因時具有販賣之意圖。原審對於被告於取得海洛因
之時如何未具販賣營利之意圖，並未於判決理由為說明；復未就
被告是否依計畫以所攜帶電子秤、分裝袋及白色粉末，於購入海
洛因後即行分裝，依論理法則及經驗法則，分析論斷其是否於購
入時即具有分裝販賣營利之意圖，遽行認定被告該部分行為僅構
成意圖販賣而持有第一級毒品罪，顯有應於審判期日調查之證據
未予調查及不載理由之違法。(2)被告於九十一年七月三日所持有
之海洛因，據其於警詢中供稱「九十一年七月二日晚上二十二時
許，我以我電話0000000000號，打給綽號『阿醜』的
電話0000000000，約在台中市○○路○段與青島路四
段口之歐吉泡沫紅茶店討論購買毒品的事情，電話打完之後，約
十分鐘，『阿醜』來到紅茶店與我碰面，說價格及數量要和其老
板綽號『阿水』男子當面談，約又過了十分鐘，『阿水』就來到
紅茶店與我當面談價錢，說好半塊海洛因磚價格四十萬元，還要
將毒品稀釋使數量增多，談好之後，我就將三十萬元拿給『阿醜
』，尾款欠十萬元，後來『阿醜』就拿了散裝海洛因約二五四公
克給我，我就回草屯了」（同上卷第七一頁反面、第七二頁）；
偵查中供稱「是『阿水』賣給我，但是，是『阿醜』拿出來交貨
的」（同上卷第五四頁）。證人洪吉慶於上訴審亦證稱「（本件
被告是否供出毒品來源阿醜）是」、「（有無說出阿醜的姓名）
是有說阿醜，也有幫我們約阿醜出來」、「（另外有無供出阿水
）有」、「（阿水是否張佳陽）對」、「（是否因為甲○○供出
，而查獲了阿醜、阿水販賣毒品）對」、「（劉偉信、張佳陽是
否已經有判決了）有」（上訴卷第十三至十五頁）。按犯意圖販
賣而持有第一級、第二級毒品之罪，供出毒品來源，因而破獲者
，依毒品危害防制條例第十七條之規定，得減輕其刑，固以依該
規定減輕其刑與否，法院得予斟酌，然仍屬對被告有利之事項。
被告於原審迭次陳稱渠曾供出毒品來源（原審卷第九七、一０三
頁），原審就該有利於被告之事項，未予調查，復未於判決內敘
明不予援引該條規定減輕其刑之理由，亦有證據調查未盡及不載
理由之違法。(四)連續犯之所謂出於概括犯意，必須其多次犯罪行
為自始均在一個預定犯罪計畫以內，出於主觀上始終同一犯罪之
進行，若中途另有新犯意發生，縱所犯為同一罪名，究非連續其
初發之意思，即不能成立連續犯。原判決事實欄一(三)記載員警於
九十二年六月二十八日晚上，在台中市○○○路二七二號查獲之
海洛因十八包、安非他命十一包，係被告意圖販賣而同時持有。
理由欄一(一)(四)則依查獲之海洛因、安非他命及法務部調查局鑑定
通知書、內政部警政署刑事警察局鑑驗通知書，敘明被告係基於
販賣營利之意圖而持有上開物品。該部分事實，距被告前次被查
獲日期即九十一年七月三日，相隔已達近一年期間。原審未於判
決內敘明被告該次行為，如何於九十一年四月、七月間，即在其
預定犯罪計畫之內，逕認為檢察官起訴效力之所及，依連續犯論
以一罪，亦屬理由不備。以上或為檢察官及被告上訴意旨所指摘
，或屬本院得依職權調查之事項，應認原判決仍有撤銷發回更審
之原因。
據上論結，應依刑事訴訟法第三百九十七條、第四百零一條，判
決如主文。
中　　華　　民　　國　九十四　年　　六　　月　　三　　日
                      最高法院刑事第十一庭
                          審判長法官  洪　清　江
                                法官  石　木　欽
                                法官  李　伯　道
                                法官  韓　金　秀
                                法官  林　勤　純
      本件正本證明與原本無異
                                      書  記  官
中　　華　　民　　國　九十四　年　　六　　月　　九　　日
                                                 Ｒ
